臺灣高等法院民事判決　　　　　　　　 93年度重上字第551號
上　訴　人　卯○○
上　訴　人　辰○○
共　　　同
訴訟代理人　林亦書律師
被　上訴人　辛○○
訴訟代理人　蔡榮德律師
被　上訴人　庚○○
　　　　　　甲○○
　　　　　　子○○
　　　　　　丑○○
　　　　　　己○○
　　　　　　戊○○
　　　　　　癸○○○
　　　　　　寅○○
　　　　　　壬○○
上九人共同
訴訟代理人　乙○○
被　上訴人　丙○○
　　　　　　丁○○
上列當事人間土地所有權移轉登記事件，上訴人對於中華民國93
年 9月8日臺灣桃園地方法院92年度重訴字第209號第一審判決，
提起上訴，本院於中華民國 94年7月19日言詞辯論終結，判決如
下：
    主  文
上訴駁回。
第二審訴訟費用由上訴人負擔。
    事實及理由
一、查被上訴人庚○○、甲○○、子○○、丑○○、己○○、戊
    ○○、癸○○○、寅○○、壬○○、丙○○、丁○○等（以
    下稱被上訴人庚○○等11人）經合法通知未於言詞辯論期日
    到場，核無民事訴訟法第 386條所列各款情事，爰准上訴人
    之聲請，由其一造辯論判決。
二、上訴人於原審主張：被上訴人庚○○、甲○○、子○○、丑
    ○○、癸○○○及被上訴人己○○、戊○○、丙○○、丁○
    ○之被繼承人陳傅美雲，被上訴人癸○○○、寅○○、壬○
    ○之被繼承人蔡正中，於民國 69年7月29日合夥以被上訴人
    癸○○○名義，買受上訴人之被繼承人簡玉昌及上訴人辰○
    ○等15大房所共有，坐落桃園縣龜山鄉○路○段第612之5地
    號等26筆林地（下稱系爭土地）。惟賣方就系爭土地保留未
    出賣之特定位置之廟地及墳墓地面積共4.1785台甲（下稱系
    爭保留地），前開買賣之系爭土地於72年間辦理產權移轉時
    ，系爭保留地所有權應有部分權利一併信託登記於被上訴人
    名下，其中尤以被上訴人辛○○所占之比例最高。嗣經上訴
    人事後查知系爭保留地所有權，未經原權利人同意，竟有大
    部分登記予被上訴人辛○○名下後，原權利人即上訴人等15
    大房親族共有人，即於 74年1月13日開會決議推派上訴人及
    簡天賜（已死亡）為共有祀產土地之管理人，代表15大房親
    族共有人行使系爭保留地之權利義務。上訴人與訴外人簡天
    賜即向被上訴人辛○○終止信託關係，追討系爭保留地權利
    ，並於 75年4月15日達成被上訴人辛○○應將如原判決附表
    （下稱附表）1 所示系爭保留地所有權應有部分，移轉登記
    為上訴人及訴外人簡天賜所有之協議。惟因共同管理人簡天
    賜死亡，上訴人自得請求被上訴人辛○○將如附表1 所示系
    爭保留地之所有權應有部分移轉登記與上訴人共有。另被上
    訴人辛○○系爭保留地應有部分不足依約應保留地之面積，
    其餘被上訴人就不足部分與上訴人之被繼承人間存在信託關
    係。上訴人以起訴狀繕本之送達為終止信託契約之意思表示
    之送達，被上訴人自應返還信託物。惟因被上訴人己○○、
    戊○○、丙○○、丁○○之被繼承人陳傅美雲死亡；被上訴
    人癸○○○、寅○○、壬○○之被繼承人蔡正中死亡，均未
    辦理繼承登記，其等自應於辦理繼承登記後，將土地返還上
    訴人。雖被上訴人主張本件請求權超過15年之時效云云，惟
    被上訴人辛○○於原審法院 82年訴字第580號土地所有權移
    轉登記事件，於82年10月19日言詞辯論期日承認上訴人之請
    求，請求權時效應於82年10月19日中斷，至上訴人於 92年6
    月5日起訴止，未逾 15年之時效。又上訴人係於起訴時終止
    信託關係而對其餘被上訴人為本件請求，自不生時效完成之
    問題。爰依協議書及信託之法律關係，求為判決：(一)被上訴
    人辛○○、庚○○、甲○○、子○○、丑○○應將如附表 1
    所示土地所有權應有部分移轉登記上訴人共有。(二)被上訴人
    己○○、戊○○、丙○○丁○○應將如附表 2所示土地所有
    權應有部分辦理繼承登記後，移轉登記上訴人共有。(三)被上
    訴人癸○○○、寅○○、壬○○應將如附表 3所示土地所有
    權應有部分辦理繼承登記後，移轉登記上訴人共有等語。
三、被上訴人辛○○則以：上訴人依兩造於 75年4月15日所達成
    之協議為本件之請求，至92年6月5日起訴止，已逾15年之時
    效。上訴人所稱被上訴人於原審法院 82年訴字第580號土地
    所有權移轉登記事件，於82年10月19日言詞辯論期日承認上
    訴人之請求云云，純為誤解，此由前述判決第5頁第7點所載
    被上訴人陳述係「．．．是就被上訴人所登記取得之持分而
    言，被上訴人已無任何應移轉持分予他人之可言，上訴人如
    認其仍有權利，本應研究可否向其他合夥人請求，而不應向
    被上訴人請求．．．」，足證被上訴人於前開案件中係否認
    上訴人之請求，並無上訴人所稱「承認」可言。且上訴人與
    訴外人簡天賜三人，於 75年4月間找被上訴人辛○○協議時
    ，被上訴人辛○○因誤會而不知其等三人尚非代表人而達成
    協議，惟事後發現錯誤，即發函表明應照買賣契約書辦理。
    另土地買賣當時雖委任訴外人簡春錄、簡春夏及辰○○為代
    表處理保留地之事，惟因墳墓地上物問題，買主尚未支付尾
    款900萬元，故至78年6月間，賣主之代表人簡春錄、簡春夏
    、辰○○，乃再共同委任被上訴人辛○○全權處理墓地尾款
    事，至 78年8月間，被上訴人乃與上訴人辰○○等立下協議
    書，約明地主只保留廟地及墓地4767坪，其餘之7493坪則讓
    渡予被上訴人辛○○，被上訴人辛○○並支付每房約40萬元
    ，15房共 600萬元，就上訴人辰○○一房保留地之潛在持分
    ，被上訴人辛○○另以10萬元予以購買，上訴人辰○○實際
    上早非系爭保留地之所有權人。另上訴人受選任為代表之該
    次會議不合法，自無權代表全體派下員行使權利。況關於祭
    祀公業之訴訟，以管理人名義起訴或被訴者，當事人欄應表
    明其為祭祀公業管理人，以表示其非以自己名義起訴或被訴
    。本件上訴人以個人名義起訴亦有未合，遑論當時既推派三
    位管理人，其中一位簡天賜業已死亡，管理人是否需重選或
    補選，其餘的兩位即上訴人亦非當然即可代表祭祀公業行使
    權利等語，資為抗辯。
四、被上訴人庚○○、甲○○、子○○、丑○○、己○○、戊○
    ○、丙○○、丁○○、癸○○○、寅○○、壬○○則以：上
    訴人依69年7月29日所訂買賣契約為本件之請求，至92年6月
    5 日起訴止，已逾15年之時效。另系爭保留地已全數移轉登
    記為被上訴人辛○○所有，並無登記不足之情形，求為駁回
    上訴人之訴等語，資為抗辯。
五、原審判決為上訴人敗訴判決，並駁回上訴人假執行之聲請。
    上訴人提起上訴，求為將原判決廢棄，改判如其原審之聲明
    。其除引用原審之陳述外，補陳略以：
  (一)被上訴人辛○○部分：
  1.被上訴人辛○○於與其他被上訴人間就原審86年重訴字第20
    3 號分割共有物事件中，就其餘被上訴人請求分割屬系爭廟
    地及墳墓地等13筆土地部分，迭次表明「為兩造及訴外人卯
    ○○、辰○○所共有」，堪證被上訴人承認在案，其時效因
    而中斷，並重行起算。
  2.上訴人係依兩造於 75年4月15日所立協議書，請求被上訴人
    返還登記渠名下之系爭土地產權，非基於公同共有關係為請
    求，上開協議書係以兩造為契約當事人，被上訴人就此協議
    書之真正，復未爭執。
  3.被上訴人辯稱系爭廟地保留地已讓渡7493坪予被上訴人之78
    年 8月29日協議書上，有關甲方之簽名多出於同一筆跡，顯
    非真正，被上訴人應就此簽名及印文之真正，負舉證之責。
  4.被上訴人所附收款收據，顯係就系爭69年買賣尾款所為，被
    上訴人混淆為上訴人辰○○或其他共有人出賣土地產權之收
    款證明，自無足採。
  (二)其餘被上訴人癸○○○等人部分：依據69年系爭買賣契約，
    系爭保留土地並無移轉被上訴人辛○○名下，被上訴人更於
    原法院71度訴字第1141號判決勝訴後，將買賣契約所示26筆
    土地，於 75年協議書成立前，即72年1月26日分散移轉各被
    上訴人名下，被上訴人癸○○○等所辯，並無實據等語。
六、被上訴人則求為駁回上訴，其除引用原審之陳述外，另補陳
    略以：
  (一)被上訴人辛○○辯稱：伊僅表示對協議書之形式真正不爭執
    ，並未曾承認上訴人之權利。 86年重訴字第203號所爭執之
    土地，則與本案之土地不完全相同，且當事人並非上訴人，
    且被上訴人並未向上訴人為任何承認之意思表示，本不生承
    認之效力。依69年之系爭買賣契約，有權代表出賣人之地主
    乃「簡春錄、簡春夏、辰○○」，非上訴人2人。上訴人2人
    亦非祭祀公業簡文川全體派下員合法選出，並無代表權限，
    亦未經授權，縱認上訴人為祭祀公業簡文川之管理人，但所
    謂管理處分權，並不包括管理人得以個人名義取得祭祀公業
    派下員所公同共有之不動產所有權，上訴人稱係基於 75年4
    月 5日協議書為本件請求，並不合法。被上訴人目前之持分
    面積，係因原所有人讓與而來，上訴人本無權向被上訴人請
    求等語。
  (二)被上訴人庚○○等未於言詞辯論期日到場據其於準備程序陳
    述略以：上訴人所依據69年系爭買賣契約之買受人僅癸○○
    ○一人，其餘被上訴人均非買賣契約當事人，自無履行土地
    所有權移轉登記之義務，且該契約所載出賣人為簡斗等15人
    ，並非上訴人 2人，上訴人亦非系爭土地之所有權人，其於
    本件訴訟之當事人適格有欠缺。且上訴人係以15大房共有人
    於 74年1月13日開會決議，推派上訴人等為共有祀產管理人
    ，惟查該15大房共有人是否即為69年簽訂之系爭買賣契約出
    賣人，其推派程序是否合法，尚非無疑。況本件訴訟應屬必
    要共同訴訟，上訴人以其2人名義起訴，於法未合等語。
  (三)被上訴人丙○○、丁○○未於言詞辯論期日到場，據其答辯
    狀陳述略以：系爭土地原屬其母陳傅美雲之遺產，其二人已
    放棄該部分之繼承權，所有權歸其父己○○及姊戊○○處理
    ，並提出遺產稅繳清證明書、遺產分割協議書為證等語。
七、本件上訴人主張，上訴人辰○○及卯○○之被繼承人等15大
    房，于民國 69年7月29日與訴外人癸○○○訂立買賣契約，
    約定將系爭土地（即26筆土地全部合計24．1818公頃，扣除
    廟墓地之保留地，合計 4．1785台甲），全部出售予癸○○
    ○，嗣因當時法令限制山坡保育區內林地之分割，致恩主公
    廟地及墳墓地無法予以分別保留予出賣人，出賣人全體乃將
    26筆土地全部過戶與癸○○○；嗣后由上訴人二人及簡天賜
    （已死亡）於 75年4月15日與被上訴人辛○○訂定協議書，
    被上訴人辛○○同意將其中面積 4．1758台甲之保留地辦理
    所有權移轉登記返還予上訴人等語，業據上訴人提出原買賣
    契約書、實測圖、會議紀錄、協議書、本院84年度上字第20
    4 號民事判決、土地登記簿謄本等為證（見原審卷第18至99
    頁），固堪信上訴人主張兩造定有協議書之事實為真正。惟
    被上訴人則辯稱上訴人非適格當事人，並以前揭情詞置辯。
    是本件首應審就者為上訴人二人起訴，有無當事人不適格之
    問題？
八、按訴訟事件其當事人有無主張權利之資格（即當事人適格）
    ，係為訴權之存在要件，若並無此項資格而貿為當事人起訴
    者，應予駁斥（最高法院 19年上字第941號判例參照) 。故
    當事人適格，係指當事人就具體特定之訴訟，得以自己之名
    義為原告或被告，而受為訴訟標的法律關係之本案判決之資
    格而言。故在給付之訴，若原告主張其為訴訟標的法律關係
    之權利主體，他造為訴訟標的法律關係之義務主體，其當事
    人即為適格。至原告是否確為權利人，被告是否確為義務人
    ，乃為訴訟標的法律關係之要件是否具備，即訴訟實體上有
    無理由之問題，並非當事人適格之欠缺。本件上訴人主張伊
    及簡天賜（已死亡），於 74年1月13日經系爭土地原所有權
    人及其族人共推為執事，管理系爭土地之保留地即廟地與墳
    墓地之事務，並共同代表行使其權利義務，業據上訴人提出
    上開該會議記錄可稽，自不生當事人不適格問題。
九、上訴人主張被上訴人辛○○依 75年4月15日之協議應將如附
    表1 所示土地所有權應有部分移轉登記為上訴人共有云云，
    被上訴人辛○○對其曾與上訴人與訴外人簡天賜三人於75年
    4 月15日所簽訂協議書之真正不爭執，惟其辯稱係出於錯誤
    始達成前述協議，並抗辯自兩造於 75年4月15日協議起至92
    年6月5日上訴人起訴止，已逾15年之時效等情，查上訴人請
    求所據協議書（原審卷第32、33頁）係於 75年4月15日成立
    ，至90年4月14日止已屆滿15年，上訴人遲至 92年6月5日提
    起本件訴訟，已逾15年。雖上訴人主張被上訴人辛○○於原
    審法院 82年訴字第580號土地所有權移轉登記事件於82年10
    月19日言詞辯論期日承認上訴人之請求，請求權時效應於82
    年10月19日中斷，至上訴人於92年6月5日起訴止，未逾15年
    之時效云云，惟為被上訴人辛○○所否認。經查，上訴人此
    部分之主張，雖提出前言詞辯論影本一紙，惟筆錄上載「對
    協議書不爭執」為憑（見原審卷第 348頁），嗣經原審調閱
    該院 82年訴字第580號土地所有權移轉登記事件卷，筆錄係
    載「事實理由答辯狀所載，對協議書不爭執。」，而依被上
    訴人辛○○於上開答辯(一)狀所載答辯聲明為：原告之訴駁回
    ，並於事實理由第一、二段，分別否定上訴人之請求，同前
    言詞辯論筆錄所載，僅係對協議書之真正不爭執，而非承認
    上訴人之請求。上訴人所稱本件請求權時效因被上訴人辛○
    ○於82年10月19日言詞辯論期日承認而中斷云云，尚非可採
    。被上訴人辛○○行使時效抗辯，上訴人依已罹於時效之協
    議書請求權而為本件請求，自無理由。
十、本件上訴人又主張其被繼承人簡玉昌及上訴人辰○○等15大
    房所共有，於 69年7月29日將系爭26筆土地出賣時，扣除如
    附表1 所示土地所有權應有部分，信託登記予被上訴人辛○
    ○之土地外之系爭保留地如附表 1、2、3所示土地應有部分
    ，分別信託登記為被上訴人庚○○、甲○○、子○○、丑○
    ○、癸○○○及被上訴人己○○、戊○○、丙○○、丁○○
    之被繼承人陳傅美雲，被上訴人癸○○○、寅○○、壬○○
    之被繼承人蔡正中所有。上訴人以本件起訴狀送達為終止信
    託契約之意思表示之送達云云，惟按終止權之行使，依民法
    第263條準用同法第258條之規定，應向他方當事人以意思表
    示為之，契約當事人之一方有數人者，該意思表示，應由其
    全體或向其全體為之，此為終止權行使之不可分性（最高法
    院64年台再字第2394號判例參照）。上訴人既主張系爭土地
    買賣契約，乃上訴人或系爭土地共有人等15房與癸○○○所
    簽訂，則其終止權之行使即應由該簽約人或其繼承人全體為
    之，其以起訴狀之送達為終止之意思表示，僅由上訴人二人
    為終止租約之意思表示，尚難謂為已生終止之效力。而信託
    行為，係指信託人將財產所有權移轉與受託人，使其成為權
    利人，以達當事人間一定目的之法律行為而言；在信託人終
    止信託契約前，受託人並無返還受託物之義務。故縱使如上
    訴人之主張，亦必俟信託人終止信託關係後，始得請求受託
    人返還信託財產，受託人僅負有將信託財產返還予信託人之
    義務。本件上訴人所為終止信託關係之意思表示，既不生終
    止之效力，則上訴人主張本於終止信託關係，請求被上訴人
    庚○○、甲○○、子○○、丑○○、己○○、戊○○、丙○
    ○、丁○○、癸○○○、寅○○、壬○○或其等被繼承人陳
    傅美雲、蔡正中，返還系爭保留地之權利，自非有據。
十一、次按各共有人對於第三人，得就共有物之全部為本於所有
      權之請求，但回復共有物之請求，僅得為共有人全體之利
      益為之，民法第 821條定有明文。倘共有人中之一人起訴
      時，在聲明中請求應將共有物返還於共有人全體（最高法
      院 84年台上字第339號判例參照）。查本件系爭土地之出
      賣人，原係系爭土地之公同共有人，其應有部分（持分）
      記載「持分未定」，並非祭祀公業之土地，上訴人亦非祭
      祀公業所推選之代表人，有系爭土地之舊登記簿謄本可稽
      （外放），則系爭土地若如上訴人之主張，將其等原有共
      有系爭土地保留部分，於移轉買賣之系爭土地時，一併將
      該保留地信託登記於各個被上訴人之名下，自仍應維持其
      原有之共有關係，是則上訴人請求將如原判決附表之系爭
      土地移轉登記為上訴人所共有，揆諸上開說明，亦無可取
      。
十二、綜上所述，上訴人主張，為不足採，被上訴人抗辯，尚屬
      可信。從而，上訴人主張本於協議書、信託之法律關係，
      請求(一)被上訴人辛○○、庚○○、甲○○、子○○、丑○
      ○應將如原判決附表 1所示土地所有權應有部分移轉登記
      上訴人共有。(二)被上訴人己○○、戊○○、丙○○丁○○
      應將如原判決附表 2所示土地所有權應有部分辦理繼承登
      記後，移轉登記上訴人共有。(三)被上訴人癸○○○、寅○
      ○、壬○○應將如原判決附表 3所示土地所有權應有部分
      辦理繼承登記後，移轉登記上訴人共有，為無理由，不應
      准許。其假執行之聲請亦失所附麗，應併予駁回。原審為
      上訴人敗訴之判決，及駁回其假執行之聲請，理由雖有不
      同，結論並無二致，仍應判予維持。上訴意旨指摘原判決
      不當，求予廢棄改判，為無理由，應予駁回。
十三、本件事證已臻明確，兩造其餘之陳述及其攻擊防禦方法，
      經審酌核與判決結果不生影響，不再一一論述，併予敘明
      。
據上論結，本件上訴為無理由，依民事訴訟法第463條、第385條
第1項前段、第449條第2項、第78條，判決如主文。
中　　華　　民　　國　　94　　年　　8 　　月　　2 　　日
　　　　　      　民事第九庭　審判長法　官  吳景源
　　　　　　　　　　　　　          法　官  滕允潔
　　　　　　　　　　　　　          法　官  連正義
正本係照原本作成。
如不服本判決，應於收受送達後20日內向本院提出上訴書狀，其
未表明上訴理由者，應於提出上訴後20日內向本院補提理由書狀
（均須按他造當事人之人數附繕本）上訴時應提出委任律師或具
有律師資格之人之委任狀；委任有律師資格者，另應附具律師資
格證書及釋明委任人與受任人有民事訴訟法第 466條之1第1項但
書或第二項（詳附註）所定關係之釋明文書影本。
中　　華　　民　　國　　94　　年　　8 　　月　　3 　　日
　　　　　　　　　　　　　　　　　　書記官  張永中
附註：
民事訴訟法第466條之1（第1項、第2項）：
對於第二審判決上訴，上訴人應委任律師為訴訟代理人。但上訴
人或其他法定代理人具有律師資格者，不在此限。
上訴人之配偶、三親等內之血親、二親等內之姻親，或上訴人為
法人、中央或地方機關時，其所屬專任人員具有律師資格並經法
院認為適當者，亦得為第三審訴訟代理人。
